臺灣高等法院刑事判決　　　　　　　　　　　　　　九十三年度上易字第一九五號
　　上　訴　人
　　即　被　告　乙○○○
右上訴人因侵占案件，不服臺灣板橋地方法院九十二年度易字第二六四八號，中華民
國九十二年十二月三日第一審判決（起訴案號：臺灣板橋地方法院檢察署九十二年度
偵字第一一○六三號），提起上訴，本院判決如左：
    主  文
上訴駁回。
    事  實
一、乙○○○於民國（下同）八十九年八月十五日起邀集甲○○等三十三人為會員（
    會員中，陳清香參加二會份，巨博公司參加四會份，故實際會員應為二十九人，
    又會單上記載之會首名字，未冠夫姓，為陳麗卿）成立民間合會，由乙○○○擔
    任會首，不含會首共計三十三會份，約定每會份為新台幣（下同）三萬元，於每
    月十五日開標，會期迄九十二年四月十五日止。嗣於九十二年（起訴書誤載為九
    十年）一月十五日，會員甲○○標得會款，乙○○○基於會首之身分，應於標會
    後三日內代得標會員甲○○收取會款，並連同自己之會款，於翌日交付得標會員
    甲○○，在未交付得標會員前，應保管會款，對其喪失、毀損，應負責任，詎乙
    ○○○因財務狀況不佳，須現金週轉，於九十二年一月三十一日，在臺北縣樹林
    市○○路○段三○六巷五一弄十五號其住處，意圖為自己不法之所有，將其收得
    之七十多萬元會款中之二十幾萬元會款（起訴書載為三十二萬八千元，本院認乙
    ○○○就其中十餘萬元無侵占犯行，詳如後述），易持有為所有之意思，予以侵
    占挪用。
二、案經告訴人甲○○訴由臺灣板橋地方法院檢察署檢察官起訴。
    理  由
一、上訴人即被告乙○○○固坦承有於八十九年八月十五日起邀集告訴人甲○○在內
    共計三十三人成立民間合會，九十二年一月十五日告訴人標得會款之事實，並有
    互助會單在卷可稽（見發查字卷六頁）。惟被告矢口否認有侵占之犯行，辯稱：
    告訴人標取之合會金共計九十七萬二千元，另告訴人有以巨博公司之名義參加合
    會，應給付會款十四萬四千元，故伊僅須給付八十二萬八千元與告訴人，但伊實
    際僅收到五十多萬元之會款，尚有十個會員之會款沒有收到，伊簽發九十二年一
    月二十日之現金票予告訴人並已兌現，所餘三十二萬八千元伊尚未收到，告訴人
    同意讓伊展延，故伊簽發以九十二年二月二十日為發票日之支票交付告訴人，告
    訴人已簽收並同意將三十二萬八千元先借伊用，且告訴人甲○○並未委託伊代為
    保管會款，伊並無侵占會款云云。
二、經查：
  (一)告訴人於九十二年一月十五日標得之合會金總額為九十七萬二千元，而告訴人另
    以巨博公司之名義參加該互助會，應給付會款十四萬四千元，該款應予抵銷，故
    被告應給付告訴人之會款為八十二萬八千元，有被告提出之標會金額表附卷可據
    （見原審卷二五頁）。且告訴人於偵查時亦陳稱：「九十二年一月十五日我標到
    會，他（指被告）應該給我八十二萬八千元，但他沒有給我，九十二年一月十九
    日我向他催會款，九十二年一月二十一日他來和我結算... 沒給我現金，拿二張
    支票，面額分別為五十萬元、票期九十二年一月三十一日，另外一張三十二萬八
    千元，九十二年二月二十日票期，我收下後，這些是他給我的會錢，九十二年一
    月三十一日面額五十萬元得之票有兌現，另外一張（即三十二萬八千元）沒有兌
    現」、「他說他沒有辦法給現金，所以開票給我，我本來不收，但他說沒有辦法
    給我，我也只好收了」（見發查字卷十六背頁、十八頁）。
  (二)被告於偵查時供承：「三十二萬八千元的部分，有一部份我沒有收到，大約有十
    多萬元，其他的收到我先週轉，所以才開票給告訴人」（見發查字卷十七背頁）
    、「（問會款有收到七十多萬元？）是，我先週轉，我也一直有告訴告訴人要慢
    一些錢，我認為他收了我的票就是答應我了」（見發查字卷十八背頁），「（問
    該三十二萬八千元支票是否為補不足之會款？）不是，是我向他借... 因為我週
    轉不靈」（見發查字卷十三背頁）。足見被告只有十多萬元之會款未收到，但被
    告應已收到七十幾萬元之合會金，被告於原審及本院審理時辯稱尚有十個會員之
    會款未收到，只收到五十多萬元（見原審卷三八頁、本院卷九十三年二月十七日
    審判筆錄四頁）云云，與其前供不符，尚不足採。
  (三)又被告辯稱告訴人已同意將三十二萬八千元之部分先借伊用云云。惟此不僅為告
    訴人所否認（見發查字卷十六背頁），且證人即告訴人僱用之會計、代告訴人簽
    收支票之邱秀香於偵查時證稱：「九十二年一月二十一日被告拿二張票到我公司
    ，分別為五十萬元及三十二萬八千元，沒有現金」、「（問被告有無說要借三十
    二萬八千元？）沒有，那是會款的錢」（見發查字卷十七頁），被告辯稱，有向
    告訴人借用云云，亦不足採信。
  (四)按八十八年四月二十一日增修公布之民法第七百零九條之一第一項規定：「稱合
    會者，謂由會首邀集二人以上為會員，互約交付會款及標取合會金之契約」；同
    法第七百零九條之五規定：「首期合會金不經投標，由會首取得，其餘各期由得
    標會員取得」；同法第七百零九條之七第一項、第二項、第三項規定：「會員應
    於每期標會後三日內交付會款。」、「會首應於前項期限內，代得標會員收取會
    款，連同自己之會款，於期滿之翌日前交付得標會員。‧‧」、「會首依前項規
    定收取會款，在未交付得標會員前，對其喪失、毀損，應負責任。‧‧‧」。又
    上開民法關於合會之規定依民法債篇施行法第三十六條第二項：「民法債篇修正
    條文及本施行法修正條文自中華民國八十九年五月五日施行」，又依民法債篇施
    行法第一條規定：「民法債篇施行前發生之債，除本施行法有特別規定外，不適
    用民法債篇之規定；其在修正施行前發生者，除本施行法有特別規定外，亦不適
    用修正施行後之規定。」，從而，民法第二編第十九節之一有關合會之規定，對
    於八十九年五月五日修正施行以後始召集成立之合會契約便有適用。被告係於八
    十九年八月十五日招募民間互助會，故合會契約成立於前揭合會條文施行之後，
    自應依新制定之民法有關合會之規定，依新修正之民法合會之規定，合會之契約
    非僅存在於會首與會員個別間，而係全體會員彼此間均成立契約，且依法律之規
    定，合會金由得標會員取得，換言之，合會金係得標會員之物，僅係由會首代收
    ，故會首於收取會款後未交予得標之會員，應負刑法侵占之責，是被告辯稱，告
    訴人未委託伊保管合會金，伊未侵占云云，亦不足採。
  (五)綜上所述，本件事證明確，被告將收取之會款七十多萬元內五十萬元交付告訴人
    ，其餘二十幾萬元為求週轉而挪為己用，易持有為所有之侵占犯行，堪予認定。
三、核被告所為，係犯刑法第三百三十五條第一項之侵占罪。原審審酌被告素行、犯
    罪動機、目的、手段、知識程度、所生危害及犯後態度等一切情狀，適用刑法第
    三百三十五條第一項、第四十一條第一項前段及罰金罰鍰提高標準條例第一條前
    段、第二條規定，判處被告有期徒刑四月，並諭知如易科罰金時，以銀元三百元
    折算一日之標準，經核並無不合，被告提起上訴否認犯罪，核無理由，應予駁回
    。
四、公訴意旨另以：乙○○○意圖為自己不法之所有，將所收得之合會金十餘萬元（
    三十二萬八千元扣除乙○○○前述侵占之二十幾萬元）侵占入己，認被告此部分
    行為亦係侵占云云。查被告於告訴人得標後僅收得七十多萬元會款等情，據被告
    自承在卷（見發查字卷十七背頁、十八背頁），告訴人代理人李曉平律師亦就此
    於偵查時指述在卷（見發查字卷十八頁）。被告至今尚欠告訴人會款三十二萬八
    千元，但其中有十幾萬元會款未收齊，雖依民法之規定，未收取之會款，會首應
    代為給付，但被告既尚未收齊該會款，被告即無持有該十幾萬元會款，自無可能
    予以侵占，此部分不能證明被告犯罪，惟公訴人認此部分係被告侵占犯行之一部
    ，故不另為無罪之諭知，併此敘明。
據上論斷，應依刑事訴訟法第三百六十八條，判決如主文。
本案經檢察官李進誠到庭執行職務。
中　　　華　　　民　　　國　　九十三　　年　　　三　　　月　　　二　　　日
                              臺灣高等法院刑事第三庭
                                  審判長法  官  張　連　財
                                        法  官  黃　金　富
                                        法  官  林　明　俊
右正本證明與原本無異。
不得上訴。
                                        書記官  蕭　進　忠
中　　　華　　　民　　　國　　九十三　　年　　　三　　　月　　　四　　　日
附錄：本判決論罪科刑法條全文
刑法第三百三十五條第一項
意圖為自己或第三人不法之所有，而侵占自己持有他人之物者，處五年以下有期徒刑
、拘役或併科一千元以下罰金。
